【裁判字號】    99,交聲,1187
【裁判日期】    991119
【裁判案由】    違反道路交通管理處罰條例聲明異議
【裁判全文】
臺灣士林地方法院交通事件裁定        99年度交聲字第1187號
原處分機關  臺北市交通事件裁決所
異  議  人  甲○○
即受處分人
上列受處分人因違反道路交通管理處罰條例案件，對於臺北市交
通事件裁決所於民國99年10月28日所為之處分（原處分：北市裁
催字第裁22-AEX440389號）聲明異議，本院裁定如下：
    主  文
原處分撤銷。
甲○○汽車駕駛人，駕駛汽車經測試檢定酒精濃度超過規定標準
，應吊扣普通重型機車駕駛執照拾貳個月，並應接受道路交通安
全講習。
    理  由
一、按汽車駕駛人，飲用酒類後其吐氣所含酒精濃度超過每公升
    0.25毫克以上者，不得駕車，道路交通安全規則第114 條第
    2 款定有明文；次按汽車駕駛人，駕駛汽車經測試檢定酒精
    濃度超過規定標準者，處新臺幣（下同）15,000元以上60,0
    00元以下罰鍰，並當場移置保管該汽車及吊扣其駕駛執照1
    年，並應接受道路交通安全講習，道路交通管理處罰條例第
    35條第1 項第1 款、第24條第1 項第2 款分別定有明文。
二、原處分意旨略以：異議人即受處分人甲○○於民國98年3 月
    10日上午10時56分許，騎乘車牌號碼BNW-098 號普通重型機
    車，行經臺北市北投區○○○路○ 段330 號前，為警攔查並
    施以酒精測定器測得其吐氣酒精濃度達每公升0.62毫克，已
    逾規定不得駕駛車輛之濃度標準，乃依法掣單舉發違規，受
    處分人雖未於應到案期限前向原處分機關提出申訴，然原處
    分機關以同一違規行為亦另移送臺灣士林地方法院檢察署檢
    察官偵辦，乃依其裁量權同意依道路交通管理處罰條例第35
    條第1 項第1 款之規定，逕以違反道路交通管理事件統一裁
    罰基準表之最低額罰鍰裁處受處分人45,000元罰鍰，及施以
    道路安全講習暨吊扣駕駛執照1 年等語。
三、聲明異議意旨略以：受處分人於98年3 月10日酒後駕車之違
    規行為，業經北投分局移送臺灣士林地方法院檢察署，並經
    該署檢察官為緩起訴處分，於98年7 月5 日至北投秀山社區
    發展協會報到，由會長陳泰彭輔導，於60天內服完120 小時
    之義務勞務（含法治教育4 小時）。日前又發生車禍而無法
    工作，目前因失業，僅依每月老人年金3,000 元困頓宅中休
    養復健，能否以前開服完120 小時義務勞務役取代臺北市交
    通事件裁決所另裁決之罰鍰等語。
四、經查：
  (一)受處分人於前揭時間、地點，因酒後駕駛汽車，經警測得吐
    氣所含酒精濃度達每公升0.62毫克，已逾規定不得駕駛車輛
    之酒精濃度標準，依法掣單舉發；而受處分人因同一酒後駕
    車之行為，同時觸犯刑法第185 條之3 之公共危險罪，亦經
    移送臺灣士林地方法院檢察署檢察官偵辦，經該署檢察官以
    98年度偵字第4520號為緩起訴處分確定，緩起訴期間為1 年
    （98年5 月25日至99年5 月24日），受處分人並應於緩起訴
    處分之日起8 個月內，向指定之公益團體、地方自治團體或
    社區提供120 小時之義務勞務，並完成該署法治教育4 小時
    等情，除為受處分人所不否認外，並有臺北市政府警察局北
    市警交字第AEX440389 號舉發違反道路交通管理事件通知單
    、臺灣士林地方法院檢察署檢察官98年度偵字第4520號緩起
    訴處分書及臺灣高等法院被告前案紀錄表附卷可參（見本院
    卷第8 至10、14至15頁），應堪認定。
  (二)按道路交通管理處罰條例所規定之罰則本質上係屬行政罰，
    此由該條例中就交通違規行為所定法律效果包括罰鍰、記點
    、吊扣證照等行政罰觀之甚明（參照行政罰法第1 條、第2
    條將罰鍰、吊扣證照處分均定為行政罰），是違反道路交通
    管理處罰條例之裁罰事件，自有行政罰法之適用。再按，94
    年2 月5 日公布，95年2 月5 日施行之行政罰法第26條規定
    ：「一行為同時觸犯刑事法律及違反行政法上義務規定者，
    依刑事法律處罰之。但其行為應處以其他種類行政罰或得沒
    入之物而未經法院宣告沒收者，亦得裁處之。前項行為如經
    不起訴處分或為無罪、免訴、不受理、不付審理之裁判確定
    者，得依違反行政法上義務規定裁處之。」，其所揭示之所
    謂「一事不二罰」原則，探究其立法目的，無非以一行為同
    時觸犯刑事法律及違反行政法上義務規定時，由於刑罰與行
    政罰同屬不法行為之制裁，而刑罰之懲罰作用較強，依刑事
    法律處罰即足資警惕，實無一事二罰再處行政罰之必要，但
    罰鍰以外之沒入或其他種類行政罰，因兼具維護公共秩序之
    作用，為達行政目的，行政機關仍得併予裁處。又此所稱「
    其他種類行政罰」，係指違反行政法上之義務應受「裁罰性
    」之「不利處分」而言，依行政罰法第2 條規定，應包括限
    制或禁止行為之1 年內不得考領駕駛執照處分及警告性之講
    習處分在內。至於刑事訴訟法第253 條之1 所指之緩起訴處
    分，係介於起訴與微罪職權不起訴間之緩衝設計，而在內容
    及要件上與依刑事訴訟法第252 條所為之不起訴處分均有所
    不同，又檢察官對被告為緩起訴處分時，依刑事訴訟法第25
    3 條之2 第1 項規定對被告所為之指示及課予之負擔，雖非
    刑罰，但對被告仍有財產減少及自由受限之影響，性質上具
    有實質制裁之效果。故酒後駕車經檢察官為緩起訴處分，並
    命被告向公益團體捐款或提供義務勞務者，被告係履行檢察
    官為緩起訴處分命令，此等命令名義上雖非刑罰，但仍是一
    種特殊的處遇措施，造成被告之財產減少或義務增加，性質
    上亦屬干預人民自由之處分，與刑事制裁無異，實質上為刑
    事處罰（臺灣高等法院暨所屬法院98年法律座談會刑事類提
    案第24號決議意旨參照）。
  (三)復查本件受處分人上開酒後駕車之行為，因同時另犯刑法第
    185 條之3 之服用酒類不能安全駕駛動力交通工具而駕駛罪
    ，業經臺灣士林地方法院檢察署檢察官於98年5 月7 日，以
    98年度偵字第4520號為緩起訴處分確定，命受處分人應於緩
    起訴處分確定後8 個月內向指定之公益團體、地方自治團體
    或社區提供120 小時義務勞務，及應完成指定之4 小時法治
    教育確定在案，緩起訴期間自98年5 月25日起至99年5 月24
    日止，且未經撤銷，有上開緩起訴處分書及被告全國前案紀
    錄表在卷可按，是受處分人酒後吐氣所含酒精濃度達每公升
    0.62毫克，已逾規定不得駕駛車輛之酒精濃度標準而仍駕駛
    動力交通工具之行為，已獲臺灣士林地方法院檢察署檢察官
    為緩起訴處分確定。而本件緩起訴處分乃命受處分人應於緩
    起訴處分確定後8 個月內，向指定之團體提供120 小時之義
    務勞務，此雖非刑法所定刑罰之種類，惟已對受處分人之名
    譽、心理產生相當制約並影響其財產等權益，應可實質該當
    行政罰法第26條第1 項所規定之「依刑事法律處罰」，基此
    ，原處分機關依道路交通管理處罰條例第35條第1 項第1 款
    規定，對受處分人上開酒後駕車之違規行為予以裁罰時，除
    其行為應處以其他種類行政罰即「吊扣駕駛執照12個月及施
    以道路交通安全講習」部分，仍得予以裁處外，依行政罰法
    第26條第1 項前段規定，即應依刑事法律處罰之，不得再依
    道路交通管理處罰條例第35條第1 項第1 款之規定裁處罰鍰
    。
  (四)末查，本件檢察官所為之緩起訴內容除命受處分人應向指定
    之公益團體、地方自治團體或社區提供120 小時之義務勞務
    外，並應參加法治教育4 小時，此乃係為預防受處分人再犯
    所為之緩起訴附負擔之命令，與道路交通管理處罰條例第24
    條第1 項第2 款所定汽車駕駛人應接受道路交通安全講習屬
    行政法上之義務並不相同，故裁決機關另命受處分人應接受
    道路交通安全講習之裁處並無不合，併予敘明。
五、綜上所述，受處分人確有酒後駕駛車輛，且吐氣所含酒精濃
    度已超過每公升0.55毫克之違規行為，業經臺灣士林地方法
    院檢察署檢察官為緩起訴處分，並已向指定之公益團體、地
    方自治團體或社區提供120 小時之義務勞務確定在案，且未
    經撤銷，是原處分機關就同一行為裁處受處分人罰鍰4,5000
    元之行政裁罰部分，即有未洽。從而，受處分人之異議為有
    理由，自應由本院撤銷原處分，改諭知如主文第2 項所示，
    以資適法。
據上論斷，應依道路交通事件處理辦法第19條前段，裁定如主文
。
中    華    民    國    99    年    11    月    19    日
                  交通法庭法  官  黎惠萍
以上正本證明與原本無異。
如不服本裁定，應於送達後5日內，向本院提出抗告狀。
                          書記官  林志忠
中    華    民    國    99    年    11    月    19    日

司法院資訊處製作；財團法人民間司法改革基金會備份。
